【裁判字號】    89,訴,847
【裁判日期】    901205
【裁判案由】    分割共有物
【裁判全文】
臺灣彰化地方法院民事判決                          八十九年度訴字第八四七號
    原      告  丙○○
                辛○○
                庚○○
                丁○○
    訴訟代理人  甲○○
    被      告  乙○○
                己○○
                壬○○
                癸○○
                戊○○
右當事人間請求分割共有物事件，本院判決如左：
    主      文
兩造共有坐落彰化縣田中鎮○○○○段第二０九地號、地目建、面積０．一四八五公
頃，及同右段第二一０地號、地目建、面積０．０一七０公頃等二筆土地准予合併分
割，其分割方法如複丈成果圖所示編號Ａ部分、面積０．００九三公頃、分歸被告戊○○取得；編號Ｂ部分、面積０．００四六公頃、分歸被告己○○取得；編號Ｃ部分
、面積０．００四六公頃、分歸被告壬○○取得；編號Ｄ部分、面積０．００四六公
頃、分歸被告癸○○取得；編號Ｅ部分、面積０．０四八六公頃、分歸原告丙○○、
辛○○、庚○○、甲○○取得，並按其應有部分比例繼續維持共有；編號Ｆ部分、面
積０．０三八七公頃，為供公眾通行之道路，由兩造各按其應有部分比例繼續維持共
有；編號Ｇ部分、面積０．０二七五五公頃、分歸被告乙○○取得；編號Ｈ部分、面
積０．０二七五五公頃、分歸原告丁○○取得。
訴訟費用由兩造依其應有部分比例各自負擔。
    事      實
甲、原告方面：
  一、聲明：如主文所示。
  二、陳述：
    (一)坐落彰化縣田中鎮○○○○段第二０九地號、地目建、面積０．一四八五公
        頃，及同右段第二一０地號、地目建、面積０．０一七０公頃等二筆土地為
        兩造所共有，其中第二０九地號各共有人之應有部分，原告丙○○為一千二
        百分之二七九，原告辛○○、庚○○各為六十分之四，原告甲○○為一千二
        百分之一，原告丁○○及被告乙○○各為六十分之十五，被告戊○○為三百
        分之十六，被告己○○、壬○○、癸○○各為三百分之八；另第二一０地號
        各共有人之應有部分，原告丙○○為三百四十分之八十，原告辛○○為四分
        之一，原告甲○○為三百四十分之二，原告丁○○、庚○○及被告乙○○各
        為三百四十分之一，被告戊○○為十分之二，被告己○○、壬○○、癸○○
        各為十分之一。又系爭土地目前大部分為被告己○○、壬○○、癸○○、戊○○等四人占用，為提高土地利用價值及全體共有人均有使用系爭土地之權
        利，因被告等人不同意分割，致兩造間無法達成分割之協議，為此依民法第
        八百二十三條及第八百二十四條規定提起本訴。
    (二)對被告抗辯之陳述：
    １、不同意被告乙○○、己○○提出之分割方案，因原告提出之分割方案已按兩
        造間之最大利益考量，並參酌建築法規，若無法按此方案方割，日後恐無法
        合法建築房屋使用。
    ２、系爭二筆土地之共有人與同段第二一０之一地號土地之共有人並不相同，若
        將系爭土地之通道劃由同段第二一０之一地號土地出入，即不可行。
  三、證據：提出土地登記謄本三件為證。
乙、被告乙○○方面：
    被告受合法通知，未於最後言詞辯論期日到場，惟據其以前到場所為之聲明及陳
    述略稱：
  一、聲明：原告之訴駁回、訴訟費用由原告負擔。
  二、陳述：
    (一)同意分割，但不同意原告之分割方案，因該方案之私設道路部分並無必要，
        被告亦不願意負擔道路用地。
    (二)依被告提出之分割方案，編號Ｃ部分雖未鄰接道路，惟分得該部分之原告丙○○等人可經由同段第二一０之一地號土地通行，而該筆土地屬原告丙○○
        之父所有。
丙、被告己○○方面：
  一、聲明：原告之訴駁回、訴訟費用由原告負擔。
  二、陳述：
    (一)同意分割，但不同意原告之分割方案，亦不同意拆除被告目前居住之房屋。
    (二)不同意在系爭土地留設道路，並主張各共人均由同段第二一０之一地號土地
        通行。
    (三)依被告提出之分割方案，編號Ｇ部分之私設道路係經由同段第二一０之一地
        號土地對外通行，且不影響被告等人之建物現況。
丁、被告癸○○、戊○○方面：
  一、聲明：原告之訴駁回、訴訟費用由原告負擔。
  二、陳述：
    (一)同意依原告方案分割，但應修正為不負擔路地。
    (二)不同意從同段第二一０之一地號土地劃設道路供各共有人通行。
戊、被告壬○○方面：
    被告受合法通知，未於最後言詞辯論期日到場，惟據其以前到場所為之聲明及陳
    述略稱：
  一、聲明：原告之訴駁回、訴訟費用由原告負擔。
  二、陳述：
    (一)不同意在系爭土地留設道路，並主張各共人均由同段第二一０之一地號土地
        通行。
    (二)不同意負擔私設道路之用地。
己、本院依職權囑託彰化縣田中地政事務所指派測量員會同本院及兩造勘測系爭二筆
    土地，並繪製複丈成果圖到院。
    理      由
甲、程序方面：
    本件被告乙○○、壬○○均受合法通知，未於最後言詞辯論期日到場，核無民事
    訴訟法第三百八十六條各款所列情形，爰依原告之聲請，由其一造辯論而為判決
    。
乙、得心證之理由
一、原告主張系爭二筆土地為兩造所共有，其中第二０九地號土地各共有人之應有部
    分─原告丙○○為一千二百分之二七九，原告辛○○、庚○○各為六十分之四，
    原告甲○○為一千二百分之一，原告丁○○及被告乙○○各為六十分之十五，被
    告戊○○為三百分之十六，被告己○○、壬○○、癸○○各為三百分之八；而第
    二一０地號土地各共有人之應有部分─原告丙○○為三百四十分之八十，原告辛○○為四分之一，原告甲○○為三百四十分之二，原告丁○○、庚○○及被告乙○○各為三百四十分之一，被告戊○○為十分之二，被告己○○、壬○○、癸○○各為十分之一；又兩造間就系爭二筆土地並未訂有不分割之特約，依物之使用
    目的亦無不能分割之情形，兩造間復無法達成分割協議之事實，已據其提出土地
    登記謄本二件為憑，核屬相符，亦為被告五人所不爭執，是原告之主張自堪信為
    真實。
二、按各共有人，得隨時請求分割共有物。又共有物之分割方法，不能協議決定者，
    法院得因任何共有人之聲請，命以原物分配於各共有人。民法第八百二十三條第
    一項及第八百二十四條第二項分別定有明文。本件系爭二筆土地為兩造所共有，
    而兩造間就系爭二筆土地無法以協議達成分割之結果，已如前述，則原告五人基
    於共有人之共有物分割請求權訴請法院裁判合併分割系爭二筆土地，依首揭法條
    規定，核無不合，應予准許。
三、又系爭二筆土地均為鄉村區乙種建築用地，合併後之地形呈不規則之多角形，系
    爭二筆土地均東側毗鄰道路，供各有人對外通行使用，其餘各面均與他人所有之
    土地毗鄰，並未鄰接道路，而系爭二筆土地之使用現況，除建有公廳一間 (坐落
    第二０九地號土地) 、被告戊○○所有加強磚造三層樓房、被告壬○○、癸○○
    所有之磚造平房  (以上均坐落第二０九、二一０地號土地)及被告己○○所有磚
    造平房  (坐落第二０九地號土地)外，其餘均為空地乙節，業經本院依職權囑託
    彰化縣田中地政事務所指派測量員於民國  (下同)八十九年十一月二十八日上午
    會同本院及兩造勘測系爭二筆土地屬實，製有勘驗筆錄及命測量員繪製複丈成果
    圖各在卷可按，則系爭二筆土地目前既為被告四人  (被告乙○○除外)分別建屋
    占用，且各該建物亦非不堪使用，實際辦理分割時固應考量保留被告等人所有各
    該建物之完整，惟基於各共有人就系爭二筆土地均有公平使用土地之權利，而建
    地之分割亦以日後能供建築房屋使用為前提，且為避免系爭二筆土地合併分割後
    ，各共有人若受分配在未鄰接道路之土地部分，日後恐生袋地通行權之爭執，自
    有預留私設道路用地供各共有人對外通行之必要，該私設道路用地亦應由各共有
    人按其應有部分比例負擔，始符公平原則。
四、本件系爭二筆土地之分割方法共有原告、被告乙○○及被告己○○分別提出三個
    分割方案，其中原告之分割方案即如本判決附件之複丈成果圖所示，而被告乙○○、己○○均拒不向地政機關繳納地政規費及圖說費用，致地政機關未向本院提
    出其等二人之分割方案圖，即應推定被告乙○○、己○○於本件言詞辯論終結時
    已捨棄其等主張之分割方案，然被告乙○○提出之分割方案─並未預留私設道路
    ，僅主張依該方案分得編號Ｃ部分土地之原告丙○○等三人可經由同段第二一０
    之一地號土地對外通行云云，而被告己○○提出之分割方案─固有預留私設道路
    ，惟該私設道路之出口為同段第二一０之一地號土地，且道路用地僅由原告五人
    及被告乙○○負擔云云，本院審酌同段第二一０之一地號土地並不在本件裁判分
    割土地之列，而該筆土地之共有人與系爭二筆土地之共有人不盡相同，非經該筆
    土地之全體共有人同意，自不宜將系爭二筆土地之對外聯絡道路劃設在該筆土地
    之上，況兼為該筆土地之共有人即本件被告癸○○、戊○○已在本院訊問時表示
    不同意提供該筆土地供通行使用等語明確 (參見九十年四月二十七日言詞辯論筆
    錄) ，另被告己○○之分割方案復主張被告戊○○、壬○○、癸○○、己○○等
    四人均不負擔道路用地，無異使其等四人較原告五人及被告乙○○增加分配土地
    之面積，顯然有失公平，故被告乙○○、己○○之分割方案均不可採。至原告提
    出如附件複丈成果圖所示之分割方案，各共有人受分配取得之土地均有道路可供
    對外通行，該方案雖將損及被告己○○所有之磚造平房，惟依該方案分配予被告
    戊○○、壬○○、癸○○、己○○等四人取得之土地均為地形方整，可供日後建
    築房屋使用，且除被告己○○外，其他被告有之建物亦大致獲得保留，則原告提
    出之上開分割方案既為多數共有人 (原告五人及被告癸○○、戊○○、壬○○三
    人) 同意，應屬符合多數共有人之利益甚明，本院認為原告提出之分割方案尚堪
    採納，故諭知系爭二筆土地合併後之分割方法如主文第一項所示。
五、再本件為分割共有物事件，被告等在訴訟程序進行中提出各項攻擊防禦方法，均
    屬伸張或防衛權利所必要之行為，爰命勝訴當事人之原告負擔訴訟費用之一部，
    故諭知訴訟費用之負擔如主文第二項所示。
六、結論：本件原告之訴為有理由，並依民事訴訟法第三百八十五條第一項前段、第
    七十八條、第八十一條第二款，判決如主文。
中      華      民      國    九十      年     十二     月      五      日
                                    臺灣彰化地方法院民事第二庭
                                        法      官    林    金    灶
右為正本係照原本作成。
如對本判決上訴，應於判決送達後二十日內向本院提出上訴狀。
中      華      民      國    九十      年     十二     月      五      日
                                        法院書記官    邱    柏    滄


司法院資訊處製作；財團法人民間司法改革基金會備份。
